臺灣士林地方法院民事判決　　　　　　　 95年度訴字第667號
原　　　告　乙○○
被　　　告　丙○○
訴訟代理人　秀蕊律師
上列當事人間請求給付土地租金等事件，本院於民國96年7 月23
日言詞辯論終結，判決如下：
    主      文
原告之訴及假執行之聲請均駁回。
訴訟費用新台幣萬玖仟佰元由原告負擔。
    事實及理由
一、按訴狀送達後，原告不得將原訴變更或追加他訴，但請求之
    基礎事實同一者，不在此限，民事訴訟法第255 條第1 項第
    2 款定有明文。本件原告起訴時，僅請求被告給付土地租金
    及返還不當得利，嗣追加請求核定該土地之租金（見本院卷
    第150 頁），經核該追加之訴與原訴之主要爭點均相同，相
    關訴訟及證據資料亦可繼續援用，應認請求之基礎事實為同
    一，揆諸前揭法條規定，原告上開訴之追加，應予准許，合
    先敘明。
二、原告起訴主張：系爭台北市士林區○○○路○ 段101 號1 至
    4 樓房屋，原均為訴外人甲○○所有，然並未辦理第一次保
    存登記；又該房屋坐落之士林區○○段○ ○段420 、421 地
    號土地，亦為訴外人甲○○所有（應有部分為30/360），且
    上開房屋坐落之位置即為訴外人甲○○所分管之範圍。嗣甲
    ○○於民國82年8 月14日單獨將上開房屋之1 、2 樓讓與其
    妻黃子晏，黃子晏再於84年5 月3 日將之出賣予被告丙○○
    ，自屬民法第425 條之1 所稱「土地及其土地上之房屋同屬
    一人所有，而僅將土地或僅將房屋所有權讓與他人」之情形
    ，依該條規定，應推定在訴外人甲○○與被告間有租賃關係
    存在。又訴外人甲○○業於95年5 月4 日將其對被告之租金
    債權及不當得利債權其中之新台幣（下同）300 萬元讓與原
    告，並已通知被告，惟被告仍拒絕給付，原告自得依前開法
    條規定，請求法院核定租金，並請求被告給付5 年內（90年
    7 月15日至95年7 月14日）之租金1,177,826 元，及自84年
    5 月30日起至90年7 月14日止占用系爭土地所受之不當得利
    1,413,281 元，並自95年7 月15日起至原告滿足受償300 萬
    元之日止，按月給付原告19,630元等語。並聲明：(一)請求核
    定被告所有之台北市士林區○○○路○ 段101 號1 、2 樓房
    屋使用士林區○○段○ ○段420 、421 地號土地部分，每月
    之租金金額分別為1,356 元、18,274元。(二)被告應給付原告
    1,177,826 元，及自起訴狀繕本送達翌日起至清償日止，按
    年息5%計算之利息。(三)被告應給付原告1,413,281 元，及自
    起訴狀繕本送達翌日起至清償日止，按年息5%計算之利息。
    (四)被告應自95年7 月15日起至原告滿足受償300 萬元之日止
    ，按月給付原告19,630元。(五)願供擔保，請准宣告假執行。
三、被告則以：(一)依民法第425 條之1 之規定，縱認訴外人甲○
    ○與被告間有租賃關係存在，亦應先由訴外人甲○○訴請法
    院核定租金，原告非系爭土地之所有權人，不得訴請核定租
    金。又系爭租金數額既未確定，原告自不得主張受讓租金債
    權而請求被告給付租金。(二)原告未能提出具體證據證明其與
    訴外人甲○○間有債權債務關係存在，被告否認其主張債權
    讓與之真正。(三)訴外人甲○○將系爭1 、2 樓房屋讓與訴外
    人黃子晏時，本欲將土地應有部分一併移轉，故將土地所有
    權狀交付黃子晏，然因土地增值稅過高而未實際辦理過戶，
    嗣黃子晏將系爭房屋讓與被告時，原告亦知悉並同意被告無
    償使用系爭土地，否則不可能至今均未約定租金。(四)系爭房
    屋位於老舊社區，在經濟不景氣之情況下，出租不易，原告
    以年息10% 計算租金，實屬過高。(五)縱認原告對被告有租金
    債權存在，然有關起訴5 年前之部分，業已罹於時效，被告
    本得拒絕給付，自無不當得利可言，原告請求被告返還不當
    得利，顯無理由。(六)訴外人甲○○自90年5 月間起占有使用
    系爭房屋，並阻礙被告出租，造成被告受有相當於租金之損
    害，爰以對於甲○○之侵權行為損害賠償請求權1,344,000
    元（56000 ×12×2 ＝0000000） ，與原告之請求主張抵銷
    等語，資為抗辯。並聲明：(一)原告之訴及假執行之聲請均駁
    回。(二)如受不利判決，願供擔保，請准宣告免為假執行。
四、兩造不爭執之事實：
  (一)訴外人甲○○為台北市○○段○ ○段420 、421 地號土地之
    共有人之一，又系爭台北市○○○路○ 段101 號1 、2 樓房
    屋坐落於上開土地由甲○○分管之部分，占用面積分別為
    5.27 平方公尺、73.73 平方公尺。
  (二)系爭房屋原為訴外人甲○○所有，嗣於92年8月14日將事實
    上處分權讓與其配偶訴外人黃子晏，黃子晏再於84年5月3日
    將該房屋之事實上處分權讓與被告。
  (三)系爭土地之所有權狀現由訴外人黃子晏持有中。
五、本件經依民事訴訟法第271 條之1 準用同法第270 條之1 第
    1 項第3 款規定，整理並協議簡化爭點後，兩造同意協議簡
    化後之爭點為：(一)訴外人甲○○有無將其就系爭土地之租金
    等債權讓與原告？該讓與是否合法有效？原告得否請求法院
    核定租金？(二)訴外人甲○○是否同意被告無償使用系爭土地
    ？(三)原告請求核定之租金數額是否適當？(四)訴外人甲○○對
    被告有無不當得利返還請求權？(五)被告主張以對於訴外人甲
    ○○之侵權行為損害賠償請求權1,344,000 元，與原告之租
    金債權、不當得利債權抵銷，有無理由？（本院卷第181 頁
    ）茲就上開爭點，析述本院得心證之理由如下：
  (一)按「土地及其土地上之房屋同屬一人所有，而僅將土地或僅
    將房屋所有權讓與他人，或將土地及房屋同時或先後讓與相
    異之人時，土地受讓人或房屋受讓人與讓與人間或房屋受讓
    人與土地受讓人間，推定在房屋得使用期限內，有租賃關係
    。其期限不受第449 條第1 項規定之限制。前項情形，其租
    金數額當事人不能協議時，得請求法院定之。」，民法第
    425 條之1 定有明文。又依上開規定請求法院「核定租金」
    之權利，乃基於前述法定租賃關係而生之「形成權」，自限
    於該租賃關係之當事人始得行使。經查：本件原告雖主張其
    受讓訴外人甲○○對被告之租金債權，並提出債權讓與契約
    書1 件為證（本院卷第18頁），且該債權讓與之事實，亦經
    甲○○到庭證述屬實（本院卷第46頁），然觀諸該債權讓與
    契約書之記載及證人甲○○之證詞，均稱甲○○係將其對於
    被告之「租金債權」讓與原告，故縱認甲○○與被告間確有
    前述法條所定之租賃關係存在，其所讓與原告之權利，亦僅
    限於對被告之「租金債權」而已，並非將系爭租賃關係之「
    出租人地位」讓與原告甚明，是原告既非系爭租賃關係之當
    事人，揆諸前揭說明，自無請求法院核定租金之權利。至原
    告雖又主張其已受讓甲○○對被告之租金債權，自得請求法
    院核定租金云云（本院卷第125 、126 頁），惟請求「核定
    租金」之權利，係基於租賃關係所生，與契約當事人地位有
    不可分離之關係，前已詳述，則除非有契約承擔之情形，否
    則僅單純讓與租金債權，該請求核定租金之權利並不當然隨
    同移轉，原告據此主張其業已取得請求核定租金之權利云云
    ，自無可採。
  (二)再按如符合民法第425 條之1 第1 項之情形，而其租金數額
    當事人不能協議時，應先請求法院核定之，此觀民法第425
    條之1 第2 項之規定甚明，故在未經法院核定租金前，其數
    額尚屬未定，土地所有權人自無直接請求房屋所有權人給付
    租金之權利。從而，本件縱有如原告所主張之租賃關係存在
    ，惟因其僅為租金債權之受讓人，並無請求核定租金之權利
    ，已如前述，且土地所有權人甲○○亦未提起核定租金之訴
    ，參諸前揭說明，原告自無直接請求被告給付租金之權利，
    其此項請求，尚無從准許。
  (三)又原告既主張訴外人甲○○與被告間，就系爭房屋占用士林
    區○○段○ ○段420 、421 地號土地部分，有民法第425 條
    之1 所定之租賃關係存在，則被告占有使用上開土地，自有
    法律上之原因，而非不當得利。再者，因時效而取得利益，
    乃基於民法有關時效之規定，與無法律上之原因而受利益之
    情形有別，不生不當得利之問題，最高法院著有47年台上字
    第303 號判例可資參照，是原告以被告本有給付租金之義務
    ，然因訴外人甲○○未於5 年內行使權利，受有應支付卻未
    支付租金之利益，而主張被告應返還該不當得利云云，亦無
    可採。綜前所述，訴外人甲○○對被告既無不當得利返還請
    求權存在，原告自無從受讓該不當得利債權，故其請求被告
    返還不當得利，即無理由，應予駁回。
  (四)因本院業已認定原告並無請求核定租金及直接請求被告給付
    租金之權利，故有關訴外人甲○○是否同意被告無償使用系
    爭土地、原告請求核定租金之數額是否適當及被告之抵銷抗
    辯是否可採等爭點，即無再予論究之必要，併予說明。
六、綜上所述，原告訴請核定租金，並請求被告給付租金、不當
    得利及遲延利息等，均無理由，應予駁回。又原告之訴既經
    駁回，其假執行之聲請亦失所附麗，應併予駁回。
七、本件訴訟費用額確定為39,300元（第一審裁判費30,700元、
    測量複丈費用8,600 元），並應由原告負擔，爰併諭知如主
    文第2 項所示。
八、本件判決基礎已臻明確，兩造其餘攻防方法及訴訟資料經本
    院斟酌後，核與判決結果不生影響，故不另一一論述，併此
    敘明。
九、據上論結，原告之訴為無理由，依民事訴訟法第78條、第87
    條第1項，判決如主文。
中　　華　　民　　國　　96　　年　　8 　　月　　10　　日
                  民事第一庭法  官  馬傲霜
以上正本係照原本作成。
如對本判決上訴須於判決送達後20日內向本院提出上訴狀。
中　　華　　民　　國　　96　　年　　8 　　月　　17　　日
                            書記官  許秋莉
